臺灣板橋地方法院民事判決　　　　　　 94年度重訴字第315號
原　　　告　戊○○○
訴訟代理人　丁○○
被　　　告　丙○○
　　　　　　　　　　　　樓
上列當事人間請求遷讓房屋事件，經本院於民國94年12月15日言
詞辯論終結，判決如下：
    主  文
被告應將坐落台北縣永和市○○段第216 地號土地上門牌號碼為
台北縣永和市○○街五十七號之三層樓房建物遷讓返還原告。
訴訟費用由被告負擔。
本判決第一項於原告以新臺幣捌佰萬元為被告供擔保後，得假執
行。
    事實及理由
一、原告起訴主張：(一)原告之配偶即訴外人丁○○於民國93年7
    月15日向訴外人甲○○、乙○○購買渠二人與被告共有坐落
    台北縣永和市○○段第216 地號土地及其上建物即門牌號碼
    為台北縣永和市○○街57號三層樓房一棟（其等三人應有部
    分各為三分之一）。甲○○、乙○○於依土地法第34條之1
    規定程序向被告為通知後，因被告未於催告期限內表示是否
    優先承買，甲○○、乙○○遂將被告應得價金予以提存，並
    依上開買賣契約約定將上開房地辦理移轉登記予丁○○指定
    之第3 人即本件買賣仲介及處理人柯孟聰名下，嗣柯孟聰再
    於94年5 月10日依丁○○指示將上開房地移轉登記予原告所
    有。(二)系爭房屋既因上開買賣契約而登記為原告所有，被告
    即已無繼續占有及使用系爭房屋之權利，詎其竟拒不搬遷，
    爰依民法物上請求權之法律關係，訴請判決被告應將系爭房
    屋遷讓返還原告等情。其聲明為：如主文第1 項所示。
    願供擔保請准宣告假執行。
二、被告則以：(一)其自始至終堅持不願意出售系爭房地及未放棄
    優先承買權，蓋因系爭房地雖為其與其他二位兄長甲○○、
    乙○○因繼承分割而分別共有，但系爭房地使用權分配範圍
    非均各為三分之一，實則一樓店面與攤位營業利益約定為被
    告所享有，二、三樓則分別由乙○○、甲○○使用收益。又
    系爭房地一樓店面之價值遠高於二、三樓住宅，若其依系爭
    買賣契約主張以同一價格優先承買，其如同需以新台幣（下
    同）1,600 萬元之高價購買其兄長所使用收益之二、三樓部
    分，顯不合理，故其才於收受其兄長出售系爭房地之存證信
    函時，未立即表示願以同一購格購買。(二)系爭房地使用權分
    配情形，被告與其兄長甲○○、乙○○雖非毫無爭議，但原
    告係在系爭房地隔壁即台北縣永和市○○街55號開店營生近
    34 、5年，對其與其兄長間之系爭房地產權使用糾紛均為知
    悉，原告之夫丁○○竟仍執意購買系爭房地，顯見原告居心
    叵測。(三)系爭房地市價根據店租及房租所得估算約4,800 萬
    元，丁○○竟以2,400 萬元之低價購入，並先辦理移轉登記
    在有黑道背景之柯孟聰名下，亦有可議。(四)被告曾因積欠丁○○債務，而將系爭房地設定85萬元抵押權予丁○○，丁○○於簽訂系爭房地買賣契約時，對系爭85萬元債權竟未表明
    如何處理，且嗣將系爭房地移轉登記予原告所有後，即逕將
    上開抵押權設定塗銷，實與常情有違。(五)依原告提出之出資
    流向說明等資料，顯與系爭買賣契約約定之付款方式不符，
    實際付款方式亦與一般不動產交易常態有違，且與證人甲○○、乙○○於本院刑事庭93年自字第88號竊佔案中證稱：丁○○已於93年9 月29日交付尾款800 萬元等語不符。(六)由上
    可知，丁○○與甲○○、乙○○間就系爭買賣契約為通謀虛
    偽之意思表示，依法應為無效，是其等間就系爭房地所有權
    移轉登記之行為亦為無效，原告應將系爭房地辦理回復原狀
    之登記等語資為抗辯。其聲明為：原告之訴及假執行之聲請
    均駁回。
三、原告主張其配偶丁○○於93年7 月15日向甲○○、乙○○購
    買渠二人與被告共有之系爭房地，其等三人應有部分各為三
    分之一。甲○○、乙○○於依土地法第34條之1 規定程序向
    被告為通知後，因被告未於催告期限內表示是否優先承買，
    甲○○、乙○○遂將被告應得價金予以提存，並依上開買賣
    契約約定將上開房地辦理移轉登記予丁○○指定之第3 人柯
    孟聰名下，嗣柯孟聰再於94年5 月10日依丁○○指示將上開
    房地移轉登記予原告所有後，被告迄今仍未自系爭房屋遷出
    之事實，業據提出系爭房地所有權狀、房屋稅收據影本、系
    爭房地登記簿手抄謄本為證，復為被告所不爭執，堪信為真
    實。惟原告復主張系爭房屋被告已無占有權源，應將系爭房
    屋遷讓返還原告乙節，則為被告所否認，並以丁○○與甲○○、乙○○間系爭房地買賣契約係通謀虛偽意思表示，依法
    應為無效等語置辯。是本件爭點在於丁○○與其前手即原共
    有人甲○○、乙○○間系爭房地買賣契約是否為通謀虛偽之
    意思表示？
四、本院茲就上開爭點判斷如下：
（一）按當事人主張有利於己之事實者，就其事實有舉證之責任
      ，民事訴訟法第277 條定有明文。本件被告既主張丁○○
      與甲○○、乙○○間系爭房地買賣契約係通謀虛偽意思表
      示而無效，則被告自應就有通謀虛偽意思表示乙節負舉證
      責任，合先指明。
（二）被告主張系爭房地買賣契約係通謀虛偽之事實，無非以(1)
      丁○○明知系爭房地被告與其他共有人即出賣人間有使用
      收益權限糾紛卻仍買受；(2)買賣雙方約定之價格遠低於市
      價；(3)未於系爭房地買賣契約載明關於被告積欠丁○○之
      85萬元如何處理，嗣後卻逕塗銷被告設定予丁○○之85萬
      抵押權；(4)丁○○實際付款情形與系爭買賣契約約定之付
      款方式不符等情為據。經查：
    (一)按各有人按其應有部分，對於共有物之全部，有使用收益
      之權；共有物除契約另有約定外，由共有人共同管理之，
      民法第818 、820 條定有明文，未經共有人協議分管之共
      有物，共有人對共有物之特定部分占用收益，須徵得他共
      有人全體同意，如未經他共有人同意而就共有物之全部或
      一部任意占用收益，他共有人得本於所有權除去妨害或請
      求向全體共有人返還占用部分。而土地法第34條之1 制定
      之立法理由，係為解決共有不動產各共有人間因無法協議
      分管又無法共同管理時之糾紛，以促進不動產有效利用之
      目的，故賦與一定應有部分比例之部分共有人，對共有物
      有直接處分權。因此，系爭房地他共有人甲○○、乙○○
      依土地法第34條之1 之規定將系爭房地出賣，顯係為解決
      渠等與被告間長期就系爭房地使用權限糾紛問題，符合土
      地法第34條之1 之立法目的，姑不論丁○○對被告與甲○○、乙○○間就系爭房地使用權限糾紛知悉與否，尚難以
      此遽認系爭買賣契約為通謀虛偽。
    (二)再按一般房地價格之決定，在於該地經濟狀況、房屋之屋
      齡、建材、隔局、地段、對外交通、居住環境、交易價值
      即將來欲出售時所能變現之價值與買賣當事人之意願等因
      素，是以，房地買賣價金之多寡，自應本諸契約自由之原
      則，由買賣雙方當事人之意思決定。本件被告主張系爭房
      地買賣約定價格遠低於市價云云，並未舉證以實其說，已
      難採信。況被告若認為系爭買賣價金遠低於市價，其本可
      於接獲出賣通知時依土地法第34條之1 第3 項以同一價格
      優先承購，其卻遲未於他共有人所定期限內為意思表示，
      是其事後以系爭買賣價金過低為由主張系爭買賣契約為通
      謀虛偽，並非有理。
    (三)復按部分共有人依土地法第34條之1 第1 項，將共有土地
      之全部出賣於人，就為處分之共有人而言，係出賣其應有
      部分，並對未同意出售之共有人之應有部分有權一併處分
      出賣，此種處分權乃係基於實體法規定而發生。未同意出
      售之共有人並未與買受人訂立買賣契約，自不能因其應有
      部分一併出售並移轉與買受人，而謂與買受人間有買賣關
      係存在（有最高法院87年台上字第866 號判決、88年台上
      字第1703號判決可資參照）。查系爭房地既由他共有人依
      土地法第34條之1 之規定出賣予丁○○，揆諸前開說明，
      被告與丁○○間並無買賣關係存在，故系爭買賣契約內未
      記載被告前積欠丁○○之85萬元債務如何處理，自屬當然
      。又丁○○在系爭房地移轉登記為原告所有後，因實際上
      抵押物已歸屬於己，故將其在系爭房地所設定之抵押權塗
      銷，亦不違常情，是被告執以主張系爭買賣契約係通謀虛
      偽，顯非有據。
    (四)末查丁○○因購買系爭房地已支付2,400 萬元等情，業據
      原告提出丁○○所有聯邦商業銀行第000000000000號綜合
      存款存摺影本、聯邦商業銀行永和簡易分行票號UEO14179
      9 號，發票日93年8 月4 日，面額7,884,804 元之支票影
      本1 紙、票號352251號及352252號，發票日均為93年8 月
      4 日，到期日均為95年8 月3 日，面額均100 萬元之支票
      2 紙、聯邦商業銀行永和簡易分行票號UEO141816 號及UE
      O014187 號，發票日均為93年9 月13日，面額均為250 萬
      元之支票影本2 紙、聯邦商業銀行永和簡易分行票號UEO1
      41818 號，發票日93年9 月13日，面額77萬元之支票影本
      1 紙、土地增值稅繳款書影本2 紙、契稅繳款書影本1 紙
      、聯邦商業銀行永和分行第1928帳號，票號UA0000000 號
      及UA0000000 號、發票人均為丁○○，發票日均為94年4
      月29日，面額各為750 萬及50萬元之支票影本各1 紙、甲○○所有板信商業銀行第00000000000000帳號存摺影本、
      乙○○所有帳戶交易明細表、甲○○所有陽信商業銀行第
      00000000帳號對帳單為證，並經證人甲○○、乙○○到庭
      證述明確。而觀諸上開款項支付情形，並扣除系爭房地稅
      款、仲介款及未到期之本票等款項後，可知丁○○於93年
      8 月初除依約將被告應得之價金7,360,765 元予以提存（
      參見卷附被告94年7 月11日民事陳報狀後附提存書）外，
      嗣後並已陸續支付甲○○、乙○○1,300 萬元。是縱劉良
      波實際付款情形與系爭賣賣契約約定不符，亦僅買賣雙方
      間是否事後曾合意更改付款方式及有無違約之問題而已，
      被告據此主張系爭買賣契約為通謀虛偽，亦非可採。
（三）綜上，被告所提之上開論據，並不能證明系爭買賣契約有
      通謀虛偽情事，是其主張因系爭買賣契約係通謀虛偽之意
      思表示，依法應為無效，故系爭房地所有權移轉登記之行
      為亦為無效云云，自不足採。
五、按所有人對於無權占有或侵奪其所有物者，得請求返還之，
    民法第767 條前段定有明文，本件被告於系爭房地他共有人
    依土地法第34條之1 之規定，併將其應有部分處分出賣而移
    轉登記予原告所有後，已無再繼續占有之權源。從而，原告
    依物上請求權之法律關係，請求被告遷讓返還系爭房屋，應
    予准許。又原告陳明願供擔保請准為假執行，核無不合，爰
    酌定相當擔保金額准許之。
據上論結，本件原告之訴為有理由，並依民事訴訟法第78條，第
390條第2 項，判決如主文。
中　　華　　民　　國　　94　　年　　12　　月　　29　　日
                  民事第二庭    法　官　古秋菊
以上正本係照原本作成
如對本判決上訴，須於判決送達後20日內向本院提出上訴狀
中　　華　　民　　國　　94　　年　　12　　月　　29　　日
                            書記官　李錦輝
